【裁判字號】    97,易,162
【裁判日期】    980123
【裁判案由】    恐嚇取財等
【裁判全文】
臺灣嘉義地方法院刑事判決               97年度易字第162號
聲  請  人  臺灣嘉義地方法院檢察署檢察官
被      告  甲○○
被      告  丁○○
被      告  乙○○
上列被告等因強制罪等案件，經檢察官提起公訴（95年度偵字第
80  51號），被告於本院行準備程序時就被訴事實為有罪之陳述
，經本院合議庭裁定由受命法官改依簡式審判程序審理，判決如
下：
    主  文
甲○○犯重利罪，累犯，處有期徒刑陸月，如易科罰金，以新臺
幣壹仟元折算壹日，減為有期徒刑月，如易科罰金，以新臺幣
壹仟元折算壹日。又共同犯強制罪，累犯，處有期徒刑捌月，減
為有期徒刑肆月，如易科罰金，以新臺幣壹仟元折算壹日。扣案
讓渡證書壹張，及空白讓渡證書肆張，均沒收之。應執行有期徒
刑陸月，如易科罰金，以新臺幣壹仟元折算壹日。扣案讓渡證書
壹張，及空白讓渡證書肆張，均沒收之。
丁○○共同犯強制罪，累犯，處有期徒刑柒月，減為有期徒刑
月又拾伍日，如易科罰金，以新臺幣壹仟元折算壹日。扣案讓渡
證書壹張，及空白讓渡證書肆張，均沒收之。
乙○○共同犯強制罪，處有期徒刑月，如易科罰金，以新臺幣
壹仟元折算壹日，減為有期徒刑壹月又拾伍日，如易科罰金，以
新臺幣壹仟元折算壹日。扣案讓渡證書壹張，及空白讓渡證書肆
張，均沒收之。
    犯 罪 事 實
一、甲○○前因妨害公務等案件，經本院以95年度易字第123號
    判決判處應執行有期徒刑4月確定，並於同年5月29日易科罰
    金執行完畢。丁○○曾於94年間，因公共危險等案件，經本
    院以94年度交訴字第8號判決應執行有期徒刑7月確定，並於
    同年12月31日因縮刑期滿執行完畢。詎猶不知悔改，甲○○
    知悉社會上有因急迫而舉債濟急之情事，竟基於乘他人急迫
    貸以金錢而取得與原本顯不相當之重利之犯意，於95年8月
    間某日，趁丙○○急需現金週轉，於丙○○所開設址設嘉義
    縣太保市○○路○段488號之「順億中古車行」（下稱順億車
    行）內，由甲○○以10天為1期，以借新臺幣（下同）1萬元
    每期利息2千元之計算方式，貸予其3萬元之款項，並預扣第
    一期之利息6千元（相當於年息720分）。嗣因丙○○未能還
    款，先係由丙○○於95年10月間某日簽發票額15萬元之本票
    1 紙（未扣案）予甲○○供作擔保，繼則於95年10月20日下
    午4時許，由甲○○邀集丁○○、乙○○二人，共同基於傷
    害之犯意聯絡，前往順億車行，藉丙○○未能如期還款為由
    ，以徒手及手持棒球之方式，毆打丙○○，致丙○○受有右
    眼挫傷之傷害（傷害部分，因告訴人撤回告訴，另經本院諭
    知不受理判決）。嗣被告3人另於95年11月5日下午3時許，
    共同基於使人行無義務之事之犯意聯絡，一同前往順億車行
    ，以丙○○積欠15萬元債務未還為理由，向丙○○恫稱：「
    本票15萬元收不到，給你兩條路選擇，要載到外面做掉，還
    是寫順億車行的讓渡書，把車行讓渡給我們？」等語，致丙○○心生畏懼，當場簽立以5萬元代價，將順億車行之權利
    讓與予甲○○之讓渡證書，俾抵償丙○○所積欠甲○○之債
    務，而以此脅迫之方式，使丙○○行無義務之事。嗣於同日
    晚上7時許，經警查獲，並扣得上開讓渡證書1張、空白讓渡
    證書4張、借據款項借用證明1張、行車執照影本1張、空白
    房屋租賃契書2本、行動電話1支及鐵棍1支。
二、案經丙○○訴由嘉義縣警察局水上分局報告臺灣嘉義地方法
    院檢察署檢察官偵查起訴。
    理  由
一、本件係經被告甲○○、丁○○、乙○○於準備程序當庭表示
    認罪，而經本院裁定以簡式審判程序加以審理，則依據刑事
    訴訟法第273條之2、同法第159條第2項之規定，不適用傳聞
    法則有關限制證據能力之相關規定，合先敘明。
二、上開犯罪事實業據被告甲○○、丁○○、乙○○乙○○於本
    院審理時坦承不諱，核與告訴人丙○○之指述，及證人陳嘉
    興、林冠吾於警詢、及偵訊中之證述相符，復有嘉義縣警察
    局搜索暨扣押筆錄、嘉義縣警察局扣押物品目錄表、讓渡證
    書影本1紙在卷可稽，足認被告自白與事實相符。本件事證
    明確，被告犯行堪予認定，應依法論科。
三、按刑法重利罪成立之要件為乘人急迫，輕率或無經驗，貸以
    金錢或其他物品，而取得與原本顯不相當之重利，即係指明
    知他人出於急迫、輕率或無經驗，而利用機會故為貸與，至
    於利息部分，就原本利率、時期核算及參酌當地之經濟狀況
    ，較之一般債務之利息，顯有特殊之超額者而言。又民間高
    利借貸每有於借貸之初支付本金時，先扣除利息者，則應認
    貸款之人已取得利息。查被告甲○○為上開貸款行為之利率
    為年息720分（即借1萬元，以10天為1期，每期利息2千元，
    相當於年息720分），顯已超過民法所規定年利率不得超過
    20％最高限制甚多，足認告訴人若非出於急迫，當不致向被
    告借如此高利之貸款，堪認被告甲○○顯係乘告訴人出於急
    迫而舉債濟急，預定苛刻條件，利用機會故為貸與，且就原
    本利率、時期核算及參酌當地之經濟狀況，較之一般債務之
    利息，顯有特殊之超額，是被告甲○○確有取得與原本顯不
    相當之重利至為灼然。又按刑法第305條之恐嚇危害安全罪
    ，係指單純以將來加害生命、身體、自由、名譽、財產之事
    ，恐嚇他人致生危害於安全而言，如對於他人之生命、身體
    等，以現實之強暴、脅迫手段加以危害要挾，使人行無義務
    之事或妨害人行使權利，即應構成刑法第304條之強制罪，
    縱有恐嚇行為，亦僅屬犯強制罪之手段，無更論以恐嚇危害
    安全罪之餘地（最高法院84年度臺非字第194號判決參照）
    。本件被告3人前揭脅迫告訴人簽立讓渡書索債之方式縱有
    恐嚇行為，揆諸上揭說明，亦僅屬犯強制罪之手段，無更論
    以恐嚇危害安全罪之餘地。是核被告甲○○所為，係犯刑法
    第344條之重利罪，及刑法第304條之強制罪；另被告丁○○
    、乙○○2人所為，均係犯刑法第304條之強制罪。檢察官起
    訴書就被告3人前揭索債逼簽讓渡書之犯行引用刑法第346條
    第1項之恐嚇取財罪之規定求予論科，惟按被告索討賭債雖
    屬自然債務，不得為訴訟上之請求，但尚非無債權債務之存
    在，被告主觀上即非有為自己不法所有之意圖，即與恐嚇取
    財罪無關（最高法院82年度台上字第3071號判決意旨參照）
    。揆諸上開說明，檢察官起訴書認被告3人前揭犯行涉犯刑
    法第304條之強制罪嫌，因未予斟酌被告3人並無不法所有之
    意圖，尚有未洽，此部分並經蒞庭檢察官予以更正起訴法條
    為刑法第304條之強制罪，本院審理時亦當庭告知更正後法
    條（見本院97年度易字第162號卷第107頁），自無變更起訴
    法條之問題，併此說明。又被告3人就前揭強制罪之犯行有
    犯意聯絡及行為分擔，為共同正犯。再被告甲○○、丁○○
    分別有犯罪事實欄所示科刑及執行完畢之情形，有被告甲○○、丁○○2人臺灣高等法院被告前案紀錄表各1份在卷可參
    ，渠等於受有期徒刑之執行完畢後5年內，被告甲○○故意
    再犯有期徒刑以上之2罪，被告丁○○故意再犯有期徒刑以
    上之罪，均為累犯，應分別依刑法第47條第1項規定，就被
    告2 人上開所犯之罪，均加重其刑。審酌被告甲○○正值青
    壯，不思以正當途徑賺取金錢，竟乘他人需款孔急之際放貸
    收取重利，以圖己私利，再由被告甲○○、丁○○及乙○○
    共同以暴力討債方式，傷害告訴人，及強制告訴人簽立車行
    讓渡書，造成告訴人心理恐懼及財產損害，影響社會治安、
    公共秩序甚鉅，惡性非輕，惟念及渠等犯後均已坦認犯行，
    態度尚稱良好，兼衡其中乙○○業已與告訴人達成和解，賠
    償告訴人損害，並獲得告訴人原諒（見本院96年度易字第19
    7號卷第168頁，本院97年度易字第162號卷第18、66頁），
    另被告甲○○原欲以告訴人所積欠之本金債權，就其和告訴
    人所協商之3萬元損害賠償金額予以抵銷，彌補告訴人之損
    害，然因告訴人要求提出現金而遭拒，至被告丁○○則未依
    與告訴人協商結果，給付2萬元損害賠償金額，及犯罪之動
    機、手段等一切情狀，分別量處如主文所示之刑，並就被告
    甲○○所犯重利罪，及被告乙○○所犯強制罪部分，諭知易
    科罰金之折算標準。又本案被告3人犯罪時間，在96年4月24
    日以前，均合於中華民國九十六年罪犯減刑條例第2條第1項
    第3款之規定，復無不得減刑之例外情形，爰依上開條例各
    減其宣告刑二分之一，並均諭知易科罰金之折算標準，及就
    被告甲○○部分定應執行刑後，併諭知易科罰金之折算標準
    。
四、按沒收為從刑之一種，應隨主刑宣告。又共同正犯因相互間
    利用他方之行為，以遂行其犯意之實現，本於責任共同之原
    則，共同正犯應對所參與犯罪之全部事實負責，有關從刑之
    沒收部分，雖他共同正犯所得之物，亦應於其本身所處主刑
    之後，併為沒收之諭知，最高法院92年度台上字第7050號判
    決意旨參照。又按沒收為從刑之一種，依主從不可分之原則
    ，應附隨緊接於主刑之下而同時宣告；又共同正犯因相互間
    利用他人之行為，以遂行其犯意之實現，本於責任共同之原
    則，有關沒收部分，對於共犯間供犯罪所用之物，自均應為
    沒收之諭知，最高法院91年度台上字第5583號判決意旨參照
    。查扣案之前揭讓渡證書1張為共同正犯甲○○所有，為犯
    罪所得之物，另空白讓渡證書4張，亦為共同正犯甲○○所
    有，為其所購買用以預備供脅迫告訴人簽立順億車行讓渡證
    書之犯罪所用之物，均據被告甲○○供明在卷，揆諸上開說
    明，均應於各被告所犯強制罪之罪刑項下，各依刑法第38條
    第1項第3款、第2款規定，宣告沒收。至扣案借據款項借用
    證明1張所示之借用人、汽車買賣合約書1份所示出賣人、及
    行車執照影本1張所示之車主均非被告或告訴人，而扣案之
    行動電話1支、及鐵棍1支、及空白房屋租賃契書2本，被告
    供稱分別係用以聯繫朋友、置於車上防身、及預與順億車行
    所在建物之所有人簽訂租賃契約之用，且上開物品均無證據
    證明與本件犯罪有何關聯，爰均不予宣告沒收。
據上論斷，應依刑事訴訟法第273條之1第1項、第299條第1項前
段，刑法第28條、第304條第1項、第344條、第47條第1項、第41
條第1項前段、第38條第1項第2款、第3款、第51條第5款，刑法
施行法第1條之1第1項、第2項前段，中華民國九十六年罪犯減刑
條例第2條第1項第3款、第7條、第9條、第10條第1項，判決如主
文。
本案經檢察官王輝興到庭執行職務。
中    華    民    國    98    年    1     月    23    日
                  刑事第五庭    法  官  啟夫
以上正本證明與原本無異。
如不服本判決應於收受判決後10日內向本院提出上訴書狀，並應
敘述具體理由；其未敘述上訴理由者，應於上訴期間屆滿後20日
內向本院補提理由書（均須按他造當事人之人數附繕本）「切勿
逕送上級法院」。告訴人或被害人如對於本判決不服者，應具備
理由請求檢察官上訴，其上訴期間之計算係以檢察官收受判決正
本之日期為準。
中    華    民    國    98    年    1     月    23    日
                                書記官  侯麗茹
附錄本案論罪科刑法條：
中華民國刑法第344條
乘他人急迫、輕率或無經驗貸以金錢或其他物品，而取得與原本
顯不相當之重利者，處1年以下有期徒刑、拘役或科或併科1千元
以下罰金。
中華民國刑法第304條第1項
以強暴、脅迫使人行無義務之事或妨害人行使權利者，處 3 年以
下有期徒刑、拘役或3百元以下罰金。


司法院資訊處製作；財團法人民間司法改革基金會備份。
